【裁判字號】    95,上易,418
【裁判日期】    950816
【裁判案由】    返還不當得利
【裁判全文】
臺灣高等法院民事判決                 95年度上易字第418號
上  訴  人  乙○○
被上訴人    中華商業銀行股份有限公司
法定代理人  丙○○
訴訟代理人  甲○○
上列當事人間返還不當得利事件，上訴人對於中華民國95年3月
23日台灣板橋地方法院94年度訴字第1763號第一審判決提起上訴
，經本院於95年8月2日言詞辯論終結，並判決如下：
    主    文
上訴駁回。
第二審訴訟費用由上訴人負擔。
    事實及理由
一、被上訴人之法定代理人變更為丙○○，其聲明承受訴訟，尚
    無不合。
二、被上訴人起訴主張：
  (一)被上訴人銀行存戶即訴外人洪大成於94年 4月18日將現金新
    臺幣（下同）80萬元存入其帳號00000000000000號帳戶，被
    上訴人櫃台人員蔡昌達誤將所收現金80萬元存入當日新開戶
    之上訴人帳號00000000000000號帳戶（以下簡稱系爭帳戶）
    ，被上訴人事後於94年 9月22日發覺此疏失，除先賠償洪大
    成80萬元外，並即電話通知上訴人，上訴人表示知悉此事，
    願於當日至被上訴人土城分行處理，惟上訴人早將80萬元全
    數提領，迄未前來處理，上訴人無法律上原因受存款增加80
    萬元之利益，致被上訴人受有該80萬元之損害，爰依不當得
    利之法律關係，提起本件訴訟等語。
  (二)答辯聲明：上訴駁回。
三、上訴人則以：
  (一)上訴人94年 4月18日至被上訴人銀行開戶，即將帳戶併同存
    摺、印鑑交付哥哥王宗君使用未再見過存摺，被上訴人當日
    將80萬元存入上訴人帳戶時，上訴人並不知情，事後經被上
    訴人通知始知悉，惟系爭80萬元乃王宗君所提領，上訴人未
    受有利益。
  (二)王宗君因不符合銀行雙卡始能開戶之規定，而王宗君說有人
    要匯款給他，上訴人認為親哥哥不會有事，就開戶讓王宗君
    使用，開完戶以後將存摺、印章交王宗君使用，上訴人就未
    看過存摺，存、提款都是王宗君所為等語置辯。
  (三)上訴聲明：
    1.原判決廢棄。
    2.上開廢棄部分，被上訴人於第一審之訴駁回。
四、兩造不爭之事實：
  被上訴人主張其於94年4 月18日誤將80萬元存入上訴人帳戶之
  事實，業據被上訴人提出帳戶明細為證（原審卷第 9頁），且
  為上訴人所不爭執，自堪信為真實。
五、兩造爭點之論述：
  經原法院通知王宗君到院作證，王宗君業承認係其本人領出80
  萬元使用，且上訴人之帳戶向由王宗君在使用等語（原審卷第
  33頁）。是本件之爭執點為上訴人將存摺、印章交付王宗君使
  用，被上訴人誤將非屬上訴人之存款存入上訴人帳戶，經王宗
  君代理上訴人提領，上訴人是否應負責返還：
  (一)按「代理人於代理權限內，以本人名義所為之意思表示，直
    接對本人發生效力」，民法第103條第1項定有明文。受任人
    本於委任人所授與之代理權，以委任人名義與他人為法律行
    為時，直接對委任人發生效力（最高法院22年上字第3212
    號判例參照）。
  (二)本件上訴人主張存摺、印章交由王宗君使用，係王宗君提領
    80萬元之事實，為被上訴人所否認，然，不論上訴人主張是
    否屬實，上訴人均係不當得利。按，如上訴人係自行提領80
    萬元，上訴人自認未存入80萬元（本院卷第19頁），則上訴
    人提領80萬元當然受有80萬元之利益，並因此致被上訴人受
    有80萬元損害，自不待言。如上訴人非自行提領，而係在開
    戶以後即將存摺、印章交由王宗君使用，顯然上訴人已概括
    授權王宗君使用上訴人之系爭帳戶，則王宗君提領80萬元直
    接對上訴人發生效力，上訴人亦應對領提款項之事實負責。
    依被上訴人提出上訴人系爭帳戶明細所示，系爭80萬元於94
    年4月18日誤存入系爭帳戶後，該帳戶於94年4月20日曾存入
    1 萬元，迨於94年4月21日起至94年5月11日止，80萬元始陸
    續被提領（原審卷第 9頁），是上訴人（或其概括授權人王
    宗君）在94年4月20日存入1萬元至系爭帳戶時，已知該誤存
    80萬元之事實，則上訴人抗辯嗣後經被上訴人通知始知悉誤
    存之事云云，委無可採。
  (三)按「無法律上之原因而受利益，致他人受損害者，應返還其
    利益。雖有法律上之原因，而其後已不存在者，亦同」，民
    法第 179條定有明文。被上訴人誤將80萬元存入上訴人帳戶
    ，於存入當時，上訴人已屬無法律上之原因而受有80萬元存
    款之利益，致被上訴人受損害，雖此利益乃被上訴人自己之
    行為所造成，亦不影響上訴人受利益之事實，揆諸上開法條
    規定，被上訴人自得請求上訴人返還其利益。
六、綜上所述，被上訴人之主張為可採，上訴人所辯均無可取。
    從而，被上訴人依不當得利之法律關係，請求上訴人給付80
    萬元，及自起訴狀繕本送達翌日即94年11月22日（註：於94
    年11月11日寄存送達，經10日於94年11月21日生效）起至清
    償日止，按年息5%計算之利息，洵屬正當，應予准許。是則
    原審判命上訴人如數給付，於法並無不合。上訴意旨指摘原
    判決不當，求予廢棄改判，為無理由，應予駁回。
七、本件事證已臻明確，兩造其餘攻擊防禦方法，經審酌後，或
    與本件無涉，或與判決結果不生影響，毋庸一一論列。
八、據上論結，本件上訴為無理由，依民事訴訟法第449條第1項
    、第78條，判決如主文。
中    華    民    國    95    年    8     月    16    日
                    民事第二庭
                        審判長法  官  吳謙仁
                              法  官  李瓊蔭
                              法  官  蘇瑞華
正本係照原本作成。
不得上訴。
中    華    民    國    95    年    8     月    17    日
                              書記官  賴以真


司法院資訊處製作；財團法人民間司法改革基金會備份。
